【裁判字號】    96,上更(二),162
【裁判日期】    970318
【裁判案由】    土地所有權移轉登記
【裁判全文】
臺灣高等法院民事判決               96年度上更(二)字第162號
上  訴  人  乙○○
訴訟代理人  鍾添錦律師
被上訴人    甲○○
訴訟代理人  陳由銓律師
上列當事人間土地所有權移轉登記事件，上訴人對於中華民國93
年2 月13日臺灣新竹地方法院93年度訴字第75號第一審判決提起
上訴，經最高法院發回更審，被上訴人為訴之變更，本院於97年
3月4日言詞辯論終結，判決如下：
    主  文
上訴人應將坐落新竹市○○段二四七地號土地，面積七平方公尺
，及同段二四六地號土地分割出如附圖所示二四六-A部分，面積
一○三平方公尺後，將各該土地移轉登記及交付予被上訴人。
第二審變更之訴及發回前第三審訴訟費用由上訴人負擔。
    事實及理由
甲、程序方面：
一、按在第二審為訴之變更或追加，非經他造同意，不得為之，
    但有民事訴訟法第255條第1項第2款至第6款情形，不在此限
    ；又因情事變更而以他項聲明代最初之聲明者，縱於訴狀送
    達後，原告仍得將原訴變更或追加他訴，無須得被告同意，
    此觀民事訴訟法第446條第1項及第255條第1項第4款規定自
    明。
二、本件被上訴人即原告於原審係請求上訴人應將坐落新竹市○
    ○段238地號土地分割出如原判決附圖甲案所示A部分，面積
    110平方公尺土地後， 將該土地所有權移轉登記及交付予被
    上訴人。茲因上訴人已於民國（下同）94年10月3日將該238
    地號土地所有權全部移轉登記予其配偶陳王明（本院更(一)卷
    37頁），被上訴人基於情事變更原則，變更聲明為上訴人應
    將坐落新竹市○○段247地號土地，面積7平方公尺，及同段
    246地號土地分割出如附圖所示246-A部分， 面積103平方公
    尺後，將各該土地移轉登記及交付予被上訴人，依上開規定
    ，自無須得上訴人同意，應予准許。
乙、實體方面：
一、被上訴人主張：兩造係兄弟，原於民國五十三年間，已由長
    輩見證析分家產。惟上訴人質疑被上訴人多受分配，雙方乃
    於八十年八月十八日簽訂切結書（下稱系爭切結書），約定
    分家當時所有土地分成二等份，各得二分之一，以地政事務
    所測量為準，溢分土地者應將溢分部分土地歸還他方。另因
    被上訴人代償上訴人之債務，並約定上訴人應給付被上訴人
    五厘六之土地。嗣經計算結果，被上訴人分配之土地尚不足
    110.65平方公尺。詎上訴人竟拒不依被上訴人之催告，選擇
    確定之地段地號與位置，將其溢分之土地110.65平方公尺分
    割後移轉登記及交付予被上訴人，該選擇權即應歸被上訴人
    行使。爰本於系爭切結書約定，求為命上訴人將坐落新竹市
    ○○段247地號土地，面積七平方公尺，及同段246地號土地
    分割出如附圖所示246－Ａ部分，面積103平方公尺後，將各
    該土地所有權移轉登記及交付予被上訴人之判決。
二、上訴人則以：兩造簽訂系爭切結書時，均知悉雙方係以土地
    公告現值作為分配土地計算之標準，上訴人並無溢分土地情
    事，始約定不得就分配家產一事再為爭執。被上訴人主張其
    短分110.65平方公尺，即無理由。縱認上訴人應返還土地，
    然應返還之土地既未特定，自非選擇之債；且246、247地號
    土地上有上訴人所有未辦理保存登記之建物，被上訴人請求
    將各該土地分割及移轉交付，顯為權利濫用。上訴人同意將
    第一審判決附圖乙案所示新竹市○○段238－4地號Ｃ部分，
    面積53平方公尺，及同段239地號Ｂ部分，面積57平方公尺
    土地（下稱乙案土地）移轉登記及交付予被上訴人等語，資
    為抗辯。
三、被上訴人主張兩造為兄弟，共同繼承其被繼承人陳賊所遺坐
    落新竹市○○段206地號土地9,549平方公尺，該土地分割由
    被上訴人取得5,189平方公尺，上訴人取得4,360平方公尺。
    69 年間因地籍重測，被上訴人所取得之土地減縮為5,176平
    方公尺，上訴人則為4,311平方公尺；兩造復於80年8月18日
    訂立系爭切結書等情，為上訴人所不爭執，並有昆仲分家同
    意書、土地登記謄本、分割土地之土地登記申請案資料及系
    爭切結書可證（原審卷16、85-88、96-174頁、 本院更(一)卷
    78 、80頁），堪信為真實。被上訴人另主張系爭切結書約
    定分家當時所有土地分成二等分，各二分之一，並以地政事
    務所測量為準，多分得土地之人應將多分得之土地歸還少分
    之人；另被上訴人代償上訴人之債務， 約定上訴人應給付5
    厘6之土地，嗣經會算結果， 發現被上訴人少分110.65平方
    公尺，經被上訴人催告上訴人將多分之110.65平方公尺，選
    擇確定之地段地號與位置，分割後將之移轉登記並交付予被
    上訴人等語，惟為上訴人所否認，並以上述情詞置辯。是以
    本件兩造爭執之要點在於：系爭切結書是否以面積或公告現
    值為分配計算標準？系爭切結書之真意是否為兩造約定不得
    就分配家產一事再為爭執？系爭切結書所訂之土地移轉登記
    義務，為選擇之債或種類之債？被上訴人變更之訴請求上訴
    人移轉247、246－Ａ地號土地110平方公尺，有無理由？ 茲
    析述如下。
四、系爭切結書是否以面積或公告現值為分配計算標準？
  (一)經查系爭切結書之內容為「茲因：甲○○（甲方）、乙○○
    （乙方），二人土地分割原以分家當時所有土地分成二等份
    ，其中甲方分二分之一，乙方也其分二分之一（甲乙雙方各
    半）。二方面（甲乙雙方）家長與其負擔其責任包含陳榮元
    、陳文杰二人。註：土地以地政事務所之測量為準，其所有
    費用應以土地多出坪數持有人負責，而且多出之土地應該歸
    還給持少另一方，雙方因充方配合，於合情合理之。因口說
    無憑，而立此切結書。再註：乙方給甲方五厘六分土地，作
    為甲方代還乙方債務之償還。此項土地轉移發生於甲乙雙方
    分家後。」（見原審卷第十六頁）。依據上開切結書內容觀
    之，兩造約定平分家產，但究竟以何基準平分，並未以文字
    載明，故應斟酌切結書之內容及其他當時之客觀環境觀之。
  (二)查，系爭切結書內容載有「…，其所有費用應以土地多出坪
    數持有人負責，而且多出之土地應該歸還給持少另一方」，
    由前開文義可知土地坪數多出者負有返還給少的一方之義務
    ，而並非分得土地價值高者負有返還給少的一方之義務。再
    者，分割土地家產雖有不同之基準，但以面積多寡作為分割
    基準，為最簡要亦為最普通之方式。次查，被上訴人之所以
    可多取得五厘六分之土地，係因為被上訴人代上訴人償還債
    務，如果兩造是以土地計算出公告現值金額分配，則被上訴
    人代替上訴人清償之債務部分，僅需將償還債務金額寫明即
    可，應不須將金額換算成土地面積五厘六分。末查，證人陳
    文杰為切結書之執筆人又陪同父親（即上訴人）就兩造土地
    分配之事進行協商，應無不知兩造協商進行經過之理，但證
    人陳文杰卻於原審審理時證稱：「我寫完切結書後不知道上
    開（指被上訴人提出之公告現值及土地計算表）的資料是什
    麼，開庭後，仔細看卷內資料，才知道被上訴人當時提出之
    資料為何。」等語（見原審卷第375頁 ）云云。證人陳文杰
    於協商之時均在場，其卻證稱不知當時被上訴人提出之資料
    為何，已有違常情。而協商之時已不知被上訴人提出之資料
    為何，又何能在上訴人訴訟代理人於原法院提出公告現值表
    時即想起當時被上訴人提出的資料為公告現值表？證人陳文
    杰所證前後矛盾，無法採信。而上訴人訴訟代理人提出於原
    法院之答辯狀內均稱兩造係用公告現值計算分配家產，但上
    訴人本人卻陳稱：「都沒有計算，但切結書寫好後說好不再
    相互追討。」等語（見原審卷第380頁），則訴訟代理人代
    上訴人所為之答辯，洵非可採。本院審酌前開事證，認系爭
    切結書中兩造約定分配家產之基準應以面積為計算基準，上
    訴人抗辯係以八十年間之公告現值為計算基準云云，並不足
    採。
五、系爭切結書之真意是否為兩造約定不得就分配家產一事再為
    爭執？
  (一)系爭切結書並未確定兩造誰應給付他方，而僅記載原則，即
    為多分土地之人應補給短少土地之人，且多分土地之人應負
    擔測量費用等文字，與上訴人抗辯：「都沒有計算，但切結
    書寫好後說好不再相互追討。」云云，在文義上完全不同，
    上訴人如抗辯兩造之真意與系爭切結書之文義不同，則應舉
    證證明之，但上訴人迄均未舉證以實其說，其抗辯委無可採
    。
  (二)反之，系爭切結書之文義與被上訴人及其子陳榮元所證稱：
    在上訴人家中由被上訴人要求寫切結書，上訴人才找證人陳
    文杰回來寫切結書，切結書是在計算之前所寫，寫完切結書
    ，就照切結書履行，被上訴人就解釋給上訴人聽，以十個銅
    板為比喻，多出的五厘六是一個銅板，所以被上訴人應該有
    六個，上訴人有五個，被上訴人並未多分土地，解釋完被上
    訴人及證人陳榮元就離開等語相符（見原審卷第377、378、
    382頁）。故上訴人抗辯系爭切結書約定兩造不得再就家產
    分配為爭執云云，並非可採。
  (三)如上所述，依據系爭切結書之約定，兩造所分得之家產平均
    後，取得較多者應將多得之土地歸還取得較少者，且上訴人
    應給被上訴人五厘六分土地作為被上訴人代還上訴人債務之
    償還。被上訴人所取得之土地為5,176平方公尺， 上訴人則
    取得4,311平方公尺。故兩造取得土地之總面積為9,487平方
    公尺，平均為二等份為4,743.5平方公尺｛（5176+ 4311）x
    1/2= 4743.5）｝， 而被上訴人應多分得五厘六分即543.15
    平方公尺，故應分得5,286.65平方公尺（4743.5+543.15=52
    86.65），上訴人應分得之土地應為4,200.35（4743.5-543.
    15 =4200.35）平方公尺。但被上訴人僅取得5,176平方公尺
    ，短少110.65平方公尺。從而，被上訴人主張其短少110.65
    平方公尺，依據兩造切結書之約定，請求上訴人給付為有理
    ，應予准許，而短少之土地為110.65平方公尺，被上訴人僅
    請求110平方公尺自無不可。 況查上訴人於本院準備程序庭
    中，已自認應給被上訴人110 平方公尺差額土地（見本院卷
    第38頁反面），從而上訴人就是否應給被上訴人土地差額及
    給予之面積若干？即不得再有所爭執。
  (四)另上訴人雖提出時效抗辯，惟被上訴人提出請求之依據為兩
    造在80年8月18日簽訂之系爭切結書， 被上訴人在91年11月
    14 日起訴，時效並未超過十五年，上訴人提出時效抗辯，
    難謂有理。
六、系爭切結書所訂之土地移轉登記義務，為選擇之債或種類之
    債？被上訴人變更之訴請求上訴人移轉247、246－Ａ地號土
    地110平方公尺，有無理由？
  (一)被上訴人依系爭切結書之約定，請求上訴人給付110平方公
    尺土地，為有理由，已如上述。惟被上訴人主張兩造約定係
    由上訴人將分產所得之數宗土地中給付110 平方公尺土地予
    被上訴人，其標的並未特定，必須選定其一， 屬民法第208
    條之選擇之債，依據系爭切結書，選擇權本屬上訴人所有，
    惟被上訴人於91年8 月29日請求上訴人依系爭切結書履行，
    並於同年10月22日定期催告上訴人行使選擇權，但上訴人並
    未行使，則其選擇權移屬於被上訴人云云，則為上訴人所否
    認，並辯稱上訴人應返還之土地並未特定，非屬選擇之債等
    語。
  (二)按選擇之債係指於數宗給付中，得選定其一宗為給付標的之
    債，其數宗給付相互間，具有不同內容而有個別的特性，為
    當事人所重視，故須經選定而後特定，而與種類之債以給付
    同種類，同品質、同數量之物為標的者，有所不同。經查系
    爭切結書所以未為應返還土地特定範圍約定之原因，係因在
    書立切結書時，兩造尚未會算，因皆不知何造溢得土地，須
    返還對方，以致乃未特定返還土地之範圍。但有約定溢得土
    地之人應將原始分割線側之土地歸還對方，此由切結書中「
    土地分割以地政事務所測量為準，其所有費用應以土地多出
    坪數持有人負責，而且多出之土地應該歸還給持少另一方」
    可證。由於上訴人於簽訂系爭切結書時，其原分割取得之土
    地，大多已出售他人。因此，兩造乃約定原有分割線，即如
    附圖（見最高法院96年度台上字第1933號卷第28、29頁、本
    院卷第23頁）所示甲乙丙，及丁戊二條分割線不變，溢得土
    地之一方，應從其原分得之系爭遺產土地中，將溢得之土地
    ，分割歸還他方。系爭切結書訂立後，經兩造會算結果，上
    訴人溢得110平方公尺之土地。因此，上訴人自應依約從自
    其原分得之系爭遺產土地中，分割出110平方公尺土地予被
    上訴人，始為公平。兩造當時雖未特定上訴人應返還土地之
    位置。但上訴人應就其原分得之多筆地號土地中，分割出
    110平方公尺歸還被上訴人。足見上訴人應給付之債務並未
    特定，即上訴人僅須從遺產土地中返還多分之土地即可，被
    上訴人並不在意多出之土地位置何在，且對於應返還土地之
    利用價值如何，亦未特加在意，上訴人僅須將多出應歸還之
    土地移轉登記予被上訴人，即符合債務本旨，是系爭切結書
    之約定應屬種類之債，與上述選擇之債之性質，尚屬有間（
    最高法院78年台上字第899號裁判要旨參照）。
  (三)又按種類之債的特定，即係將不特定之債，變更為特定之債
    。民法第200條規定「給付物僅以種類指示者，依法律行為
    之性質或當事人之意思不能定其品質時，債務人應給以中等
    品質之物。前項情形，債務人交付其物之必要行為完結後，
    或經債權人之同意指定其應交付之物時，其物即為特定給付
    物。」是以本件上訴人既始終未完結「交付其物之必要行為
    」，則依此條文規定，自應以「經債權人之同意指定其應交
    付之物時」，其物方為特定給付物。足見非經債權人同意，
    債務人並無指定權。上訴人辯稱應由其指定將如原判決附圖
    乙案所示新竹市○○段238-4地號C部分，面積53平方公尺，
    及239地號B部分，面積57平方公尺土地移轉登記及交付予被
    上訴人云云，即非可採。況查第239地號，B部分面積57㎡土
    地，係屬道路，且政府已編為道路用地，而第238-4地號，C
    部分面積53㎡土地，係屬停車場用地，有被上訴人提出之照
    片可稽（見本院卷第75、76頁），均非可正常使用之土地，
    且第239地號土地復遭新竹市農會設定最高限額新台幣156萬
    元抵押權。因此，將之給予被上訴人，亦顯非符合誠信及債
    之本旨。
  (四)又查系爭切結書中約定「…應充分配合，於合情合理之。」
    。查被上訴人原指定上訴人應將座落新竹市○○段第238 地
    號如原判決附圖甲案所示A部分，面積110平方公尺土地，分
    割並移轉所有權予被上訴人。詎料，上訴人見被上訴人第一
    審及更審前第二審勝訴，為圖脫產，竟於第三審上訴審理中
   （94年10月3日）將該筆土地，以贈與為原因，移轉登記予其
    配偶陳王明，致使第238地號土地陷於給付不能， 被上訴人
    因而須基於情事變更而為訴之聲明之變更。上訴人雖辯稱應
    給付之土地既經被上訴人指定，即已特定，被上訴人不得再
    變更云云。惟查種類之債經特定後，債務人或債權人原則上
    固不得變更其給付物，惟該特定物如係代替物，得以同種類
    、同數量之物代替之者，縱經陷於給付不能，而依其情節顯
    然係債務人違反誠信原則者，應認債權人有變更權（見孫森
    焱著，新版民法債編總論上冊，第387頁）。而被上訴人原
    指定之土地之陷於給付不能，乃因上訴人為圖脫產於第三審
    上訴審理中贈與登記予其配偶所致，依其情節顯然係上訴人
    違反誠信原則，自應認債權人有變更權，上訴人所辯，並無
    可採。本院審酌系爭切結書訂立時，上訴人在原始分割線側
    之土地僅有民主段246 地號及247地號， 較適合分割歸還被
    上訴人。被上訴人上開二筆地號土地歸還，誠符合雙方上揭
    約定之意旨。是被上訴人變更之訴指定請求上訴人應將坐落
    新竹市○○段247地號土地，面積7平方公尺， 及同段246地
    號土地分割出如附圖所示246-A部分，面積103平方公尺後，
    將各該土地移轉登記及交付予被上訴人，為有理由，應予准
    許。
七、綜上所述，被上訴人主張依系爭切結書約定，分家當時所有
    土地分成二等份，各得二分之一，以地政事務所測量為準，
    溢分土地者應將溢分部分土地歸還他方。另因被上訴人代償
    上訴人之債務，並約定上訴人應給付被上訴人五厘六之土地
    。嗣經計算結果，被上訴人分配之土地尚不足110.65平方公
    尺。本於系爭切結書約定，變更之訴指定請求命上訴人將坐
    落新竹市○○段247地號土地，面積七平方公尺，及同段246
    地號土地分割出如附圖所示246－Ａ部分，面積103平方公尺
    後，將各該土地所有權移轉登記及交付予被上訴人，為有理
    由，應予准許。又本院既予被上訴人為訴之變更，即由新訴
    取代舊訴，自不生上訴有無理由、原判決是否應廢棄之問題
    ，併此敘明。
八、本件事證已臻明確，兩造其餘之攻擊防禦方法及所提之證據
    ，經審酌後認均無礙判決之結果，爰不予一一論述。
九、據上論結，本件被上訴人變更之訴為有理由，爰判決如主文
    。
中    華    民    國    97    年    3     月    18    日
                    民事第十庭
                        審判長法  官  黃豐澤
                              法  官  吳光釗
                              法  官  蕭艿菁
正本係照原本作成。
如不服本判決，應於收受送達後20日內向本院提出上訴書狀，其
未表明上訴理由者，應於提出上訴後20日內向本院補提理由書狀
（均須按他造當事人之人數附繕本）上訴時應提出委任律師或具
有律師資格之人之委任狀；委任有律師資格者，另應附具律師資
格證書及釋明委任人與受任人有民事訴訟法第466條之1第1項但
書或第2項（詳附註）所定關係之釋明文書影本。
中    華    民    國    97    年    3     月    18    日
                              書記官  王秀雲
附註：
民事訴訟法第466條之1（第1項、第2項）：
對於第二審判決上訴，上訴人應委任律師為訴訟代理人。但上訴
人或其他法定代理人具有律師資格者，不在此限。
上訴人之配偶、三親等內之血親、二親等內之姻親，或上訴人為
法人、中央或地方機關時，其所屬專任人員具有律師資格並經法
院認為適當者，亦得為第三審訴訟代理人。


司法院資訊處製作；財團法人民間司法改革基金會備份。
